【裁判字號】    91,訴,4567
【裁判日期】    920303
【裁判案由】    給付工程款
【裁判全文】
臺灣臺北地方法院民事判決  九十一年度訴字第四五六七號
    原      告  來實鋼品股份有限公司
    法定代理人  甲○○
    訴訟代理人  王仲律師
                蕭富山律師
                蔡育德律師
    被      告  仲城建築股份有限公司  設台北市○○路○段九七號
    法定代理人  乙○○        .
    訴訟代理人  郭芳宜律師
右當事人間給付工程款事件，本院判決如左：
    主    文
原告之訴及假執行之聲請均駁回。
訴訟費用由原告負擔。
    事    實
甲、原告方面：
壹、聲明：
一、被告應給付原告新台幣陸拾捌萬零仟玖佰柒拾捌元整及自本件支付命令送達之翌日
    起至清償日止，按年利率百分之五計算之利息。
二、原告願供擔保請求准予宣告假執行。
貳、陳述：
一、原告於民國八十七年八月二十八日與被告簽訂新店潭天大樓吊裝工程之承攬合約
    ，系爭工程並於九十年二月十三日完成工程總驗收。按上開合約第四條「付款辦
    法」第三項第二款規定，即被告對原告負有於系爭工程使用執照核發經工地認可
    後，給付百分之十工程尾款之義務。被告除已支付部分工程尾款外，尚積欠原告
    新台幣（下同）六八○、九七八元整之款項，雖經屢次催討迄未給付，爰依系爭
    承攬合約第四條第三項第二款，請求被告應返還原告剩餘之工程尾款即六八○、
    九七八元整暨相關法定遲延利息。
二、系爭工程業已全部估驗完畢：
（一）按系爭合約第四條第三項第二款約定，惟使用執照之核發乃係由原業主於系爭
      工地之工程全部完成後，依建築法規等相關規定，向主管機關申請取得者，而
      原告僅係自被告處承攬該工地工程中「吊裝工程」部分之次承攬廠商而已，故
      原告既非該工地使用執照之申請人，即不能提出該工地使用執照以舉證系爭工
      程業已完成驗收之事實。
（二）再由系爭合約附件「吊裝工程估價單」可知，本合約之工程估價總金額為二三
      、四九九、四九○元，而實際工程結算總金額則以「工程結算方式依業主審查
      通過之shop  drawing製造圖（BOM）實做數量結算」，而本件之實際工程結算
      總金額乃為二四、八三五、六四七元，故如以上開工程估價總金額計算系爭合
      約第四條第三項第二款百分之十之工程尾款乃為二、三四九、九四九元；如以
      上開實際工程結算總金額計算工程尾款則為二、四八三、五六四‧七元，此二
      金額皆高於原告於本件請求之工程尾款即六八○、九七八元，亦即被告實際已
      給付原告一百八十多萬之工程尾款。申言之，倘如被告所稱系爭吊裝工程尚未
      驗收完成，故原告不得依上開條文之規定向其請求工程尾款之給付云云，則被
      告何以已向原告給付一百八十多萬元之工程尾款。
（三）況依系爭合約第九條「工程驗收」第二項規定以及第五條第五款有關工程遲延
      罰款計算方式之規定，系爭工程如未通過被告驗收時，原告即應於被告指定之
      一定期限內補修之，否則即負有被罰款或扣款之責任。系爭工程倘有如被告所
      稱尚未完成驗收之情形，則被告自應依上開約定通知原告於一定期限內補修，
      或向原告追究相關違約責任，絕無坐視之理，系爭工程自九十年二月十三日完
      成工程總驗收之日迄今，已逾一年九個月，倘若系爭工程未完成驗收，則被告
      如何履行其對潭天大樓業主之義務。
二、原告與被告間系爭工程之工程結算總金額共為二四、八三五、六四七元，可分已
    開立發票二四、六六五、一四七元及未開立發票一七○、五○○元二部分。
（一）已開立發票之部分（二四、六六五、一四七元），已經被告支付之款項共計為
      二四、一五四、六六九元，故被告尚積欠原告五一○、四七八元（
      24,665,147-2 4,154,669=510,478），此由原告整理之雙方工程款往來明細表
      、與上開明細表對應之每筆工程款項之請款發票、及被告確已匯入原告帳戶之
      每筆工程款項之存摺可稽。
（二）未開立發票之部分（一七○、五○○元），亦經原告於九十一年四月二十九日
      致函向被告請求，惟被告迄未給付。合計被告尚未給付原告之剩餘工程尾款為
      六八○、九七八元（510,478＋170,500=680,978）。
三、被告應給付原告之工程款中，原告已開立發票之部分，被告尚積欠原告五一○四
    七八元：
（一）原告已將八十七年十一月十八日所製發、發票面額為一七七、一八八元及八十
      八年十月十四日所製發、發票面額為一四○、四八○元之二紙發票，列入折讓
      項目並已扣除；故無論該二張發票有無送交被告（實則有之），其金額之計算
      並無不同，亦不影響兩造之權益。
（二）附表之三紙支票非由被告簽發而原告背書轉讓以歸還工地清潔費用之用：
１、被告稱附表之支票三張，經原告簽收背書轉讓以歸還上開工地清潔費用，被告並
    未舉證以實其說。實則，原告應負擔之工地清理費用於原告每期向被告請領工程
    款時，即由被告以「折讓」方式予以扣除，故原告並未積欠被告任何工地清理費
    用。甚者，工地清理費用按合約規定既應由原告負擔，即應由原告以給付現金、
    簽發票據或以折讓工程款等方式清償被告所代墊之工地清潔費用，並無由被告簽
    發票據與原告之理。
２、被告所謂附表編號2及3之二紙支票，計一○九、四一四元，原告已列入折讓款內
    云云，究何所指，且無依據；再者，縱使被告所謂附表編號2及3之二紙支票已經
    折讓之主張為真，惟被告已給付原告之工程款仍應加列二五○、四一一元，而非
    僅需加列附表編號1之一四○、九九七元。
３、附表所列之三紙支票，係原告向被告請領工程款時，被告為清償原告工程款所開
    立之支票，惟當時被告會計人員以方便其帳務處理為由，乃要求由被告先行扣留
    上開票據，並謂日後結算工程款時再一併交還云云，原告人員不疑有他，乃將公
    司大小章交由被告會計人員於簽收單上用印，原告並未於上開票據背書，詎被告
    竟謂原告於上開票據上背書云云，上開印文顯係被告會計人員所盜蓋。
（三）被告主張原告溢算工程款三六九、四八一元云云，並主張原告同意其退回此部
      份金額，皆非事實：
１、系爭工程之工程款實於原告八十九年十二月請領最後一期之工程款時，即已結算
    完畢，亦即系爭工程之實際工程結算總金額，共計二四、八三五、六四七元。
２、原告於九十年二月九日依系爭合約第四條第三項第二款之規定，向被告請領依上
    開實際工程結算總金額計算百分之十之工程尾款時，被告卻因財務狀況不佳無法
    如數給付，乃請求原告予以寬延，嗣被告雖陸續清償工程尾款，惟其竟主張其支
    出工地水電費共三六九、四四一元，應自原告請領之工程尾款中予以扣除云云，
    並要求原告予以折讓，惟系爭合約附件「吊裝工程估價單」備註欄內已規定「業
    主（按即被告）應無償供應工地水電」甚明，原告乃於九十年十月十七日發函被
    告並表示上開金額不應予以扣除。
四、原告尚未開立發票之部分，被告確實積欠原告一七○、五○○元：
（一）原告於施作系爭工程之過程中，因曾有遲延某些工程期數之期限始完工之事實
      ，而遭被告依系爭合約第五條第五項之規定予以延期罰款，並由被告於原告請
      領該次款項時予以扣除，惟嗣後原告則提前完工，依同條文後段之規定，原告
      自得依其提前完成之日數請求被告退回先前已扣除之延期罰款，為此，原告乃
      以信函通知被告應退還其先前扣留之罰款，且該函檢附之附件三則為被告逾期
      扣款金額之統計，此一文件並經工地各階層人員簽字確認且經被告之法定代理
      人乙○○簽認。就此，原告請求被告應給付上開金額中扣除被告已付金額之餘
      額（即496,994-154,551=342,440）。
（二）詎被告於收受信函後，始終未為清償，原告乃於九十一年四月二十九日再次發
      函被告催討工程尾款。經被告依系爭合約第五條第五款規定應退還原告之金額
      （即496,994元）扣除被告已支付原告之金額（即185,497元）及原告已開立發
      票之第二期工程款之金額（即140,997元），則被告尚應退回原告一七○、五
      ○○元（即496,994-185,497-140,997=170,500）。
肆、證據：提出新店潭天大樓吊裝工程承攬合約書、雙方工程款往來明細表、請款發
    票、匯款紀錄、書函等證物為證。
乙、被告方面
壹、聲明
一、請求駁回原告之訴及假執行之聲請。
二、如受不利之判決請准提供現金或台灣土地銀行文山分行可轉讓定期存款單為擔保
    宣告免假執行。
貳、陳述
一、依系爭合約第四條第三項約定，本件尾款百分之十於使用執照核發經工地認可後
    ，由公司認簽後付款百分之百現金票，因此請領全部尾款除使用執照核發外，尚
    須經被告估驗及工地認可之條件，被告否認原告就系爭工程之已全部經估驗完成
    ，尤其尾款部分之工程，原告迄未送經被告認可及估驗，故原告請求系爭工程尾
    款，自屬無據。
二、原告就已開立發票部分被告已付款，總額未列原告背書支付工地清理之負擔，顯
    然有誤。
（一）依工程合約第十六條約定有關工地清理，於本工程完竣後所有工地廢料、雜物
      及臨時設備等，由乙方即原告清除整理，本工程因乙方施工所產生垃圾由乙方
      負責清除出工地，否則依約罰款；即原告應負擔其施工之工地清理費用。
（二）原告主張被告尚積欠原告五十一萬四百七十八元等情：
１、原告主張上開被告已付款項總額，係以被告匯入原告帳戶之每筆工程款項之存摺
    記錄為立證方法，惟原告依前引合約第十六條約定，應負擔工地清理費，原告施
    工期間應負擔之工地清理費用，其中有二十五萬零四百一十一元，由被告簽發如
    被證一號附表支票三張，經原告簽收背書轉讓歸還上開工地部分清潔費用，故被
    告已付工程款項，自應加列該二十五萬零四百一十一元，亦即被告已付款項為二
    千四百四十萬五千零八十元，惟附表編號二、三之二紙支票，計十萬九千四百一
    十四元，原告已列入折讓款內，但原告未將十四萬零九百九十七元列入已收款，
    又未將該十四萬多元列入折讓，而被告簽發該十四萬零九百九十七元之支票，即
    附表編１之支票，確經原告簽收背書，故該十四萬零九百九十七元，當屬原告已
    收之工程款作為其應負擔工地清費之支出。
２、原告稱上開編號１之支票之背書，係被告會計人員盜蓋原告印文絕非真實，此由
    原告在被證一號第二頁之下方，除以大小印文表示收到該支票外，並有經辦人簽
    署可為明證外，且由編號２、３兩紙支票，亦以相同方式簽收背書，原告未予爭
    執且由被告簽寫營業人折讓證明單，原告因而收受該二張支票為工程款之一部分
    ，足證編號１之十四萬零九百九十七元，確經原告背書交付之支票，絕無盜蓋其
    印文，況原告復未舉證盜蓋其印文事實，其空言主張盜蓋，亦無理由。
３、原告於九十年二月九日請領尾款時，經雙方會算結果，其請求金額溢算三十六萬
    九千四百八十一元，原告同意將上開溢算憑證收回，以換取被告毋庸估驗認可手
    續之承諾，故被告當場交付退回其溢算同額請款憑證；原告主張該三十六萬多元
    為水電費，應由被告負擔等情，與被證二號退憑證之記載不符，故原告所列實際
    請款金額應再扣除該三十六萬九千四百八十一元，亦即原告得實際請款金額為二
    千四百二十九萬五千六百六十六元，並非原告主張之二千四百六十六萬五千一百
    四十七元。
（三）原告已開發票部分之款項，原告就被告已付款項中漏列附表編號一之一十四萬
      零九百九十七元，而最後請領尾款之金額溢列三十六萬九千四百八十一元，二
      項相加洽為五十一萬零四百七十八元，故被告已付清全部款項，原告請求給付
      欠款五十一萬多元，顯無理由。
三、原告請求未開立發票部分之工程款無理由：
（一）原告另主張未開立發票之工程款一十七萬零五百元，被告否認有該項工程款，
      原告雖舉原證五號之備忘錄立證，但該備忘錄為原告片面主張被告並未簽認，
      且無該項工程施工之憑證，原告主張應屬無稽。
（二）原告補提原證六號用以證明被告同意退還逾期款全部，因其未提出原本，無法
      判斷其真偽，況有關暫扣一十四萬零九百九十七元，並非逾期扣款，應屬清償
      工地清潔費，已述前述。
參、證據：提出支票暨簽收聯、領回憑證簽收聯、折讓單等件為證。
丙、本院依職權向台灣土地銀行文山分行函查附表編號一之支票是否已兌現，何人提
    示，何人背書。
    理    由
一、原告主張兩造於民國八十七年八月二十八日告簽訂新店潭天大樓吊裝工程之承攬
    合約，系爭工程並於九十年二月十三日完成工程總驗收，依合約第四條「付款辦
    法」第三項第二款規定，即被告應於系爭工程使用執照核發經工地認可後，給付
    百分之十工程尾款，然被告除已支付部分工程尾款予原告外，尚積欠原告新台幣
    （下同）六八○、九七八元整之款項，雖經催討迄未給付，爰依系爭承攬合約第
    四條第三項第二款之規定請求被告應返還原告剩餘之工程尾款六八○、九七八元
    整暨相關法定遲延利息；被告則以原告迄未送經被告認可及估驗，故原告請求系
    爭工程尾款，自屬無據，況被告就本件工程尾款均已付清，原告不得再對被告有
    所請求等語，資為抗辯。
二、原告主張兩造於民國八十七年八月二十八日告簽訂新店潭天大樓吊裝工程之承攬
    合約，系爭工程並於九十年二月十三日完成工程總驗收之事實，業據原告提出工
    程合約為證，核屬相符，且為被告所不爭執，自堪信為真正。
三、本件原告係依承攬契約請求工程款，其中包括已開立發票，被告尚未給付之款項
    五十一萬零四百七十八元，以及未開立發票，但被告應給付之款項十七萬零五百
    元，合計六十八萬零九百七十八元；被告則辯稱工程尚未認可及估驗，以及被告
    均已付清所有應負款項等語，是以本件首應審酌者為：原告就本件工程尾款是否
    已得請求？如是，再就原告請求之項目是否有理由分別加以論述。
四、兩造合約第四條第三項固約定，本件尾款百分之十於使用執照核發經工地認可後
    ，由公司認簽後付款百分之百現金票，此有工程合約在卷可稽，然此一約定亦非
    不可以兩造嗣後之合意變更之。查被告既主張伊已付清本件工程所有款項，自應
    認為原告就本件工程尾款之請求權已得行使，否則被告斷無願付清所有款項，不
    為任何保留之理，是以縱原告未送經被告認可及估驗，由被告自承業已付清全部
    款項一節，亦應認為被告嗣後已同意不以完成估驗及認可為給付尾款之要件，故
    被告以原告未經估驗與認可為由，認為原告尚不得請求尾款，即無可採。
五、原告既係依承攬契約請求尾款，然被告否認尚有何未清償之尾款，依民事訴訟法
    第二百七十七條前段，原告自應就尾款之確切數額負舉證之責。惟按，系爭工程
    係採實作實算，此觀工程合約第三條及工程估價單之記載，即可得知，是以尚無
    從以工程估價單之記載推認本件工程結算金額，原告尚須以其他方式證明尾款之
    確切數額。原告雖主張本件工程結算總金額為00000000元，百分之十之
    工程尾款為0000000元，被告尚欠六十八萬零九百七十八元未付，其中包
    含已開立發票未付之五一０四七八元，及未開立發票但應付之一七０五００元，
    並提出發票、存摺、往來明細、原告書函等件為證，然查：
（一）就原告主張已開立發票，被告尚未給付部分：
          查請款發票均為原告所自行開立，於被告付款前，不能認為被告業已同意
      原告發票所請款之金額，是以於原告舉證證明其就發票金額之請款均為有理由
      前，不能認為原告已開立發票之款項，被告均有給付義務，合先敘明。
          況且，就其中三十六萬九千四百八十一元之發票，被告業已退還原告，此
      有退回憑證簽收單在卷可稽，且為原告所不爭執，雖原告陳稱領回憑證不代表
      原告同意扣款，然被告既退回憑證，足證被告確不同意原告此部分之請款。
          至其餘十四萬零九百九十七元，被告則主張伊業已以附表所示編號一之支
      票給付，經原告簽領後後背書轉讓第三人，用以歸還原告應付之工地清潔費，
      並提出支票暨簽收聯為證。經本院依職權向台灣土地銀行文山分行函查結果，
      該紙支票係經原告背書，由訴外人康福建設事業股份有限公司提示兌領，此有
      土地銀行文山分行九十一年十二月十一日文存字第九一００二九八號函在卷可
      稽。就附表編號一之支票，原告並未將其列入折讓額或被告已付之款項，此由
      原告所列之往來明細表及存摺中並無與該筆金額相符之記載，即可得知，而依
      前開土地銀行回函，可知該紙支票確已兌現，且其上業經原告公司背書，原告
      雖辯稱印文係遭盜蓋云云，然未能就盜蓋之事實為舉證，無從採信，自應認為
      該紙支票經被告簽發，由原告背書轉讓，經第三人提示後兌現，原告既未另行
      舉證證明兩造間另有何債權債務關係，自應認為被告給付此筆票面金額，亦係
      清償本件工程款。至原告另辯稱工地清潔費依約係由原告負擔，被告並無開立
      支票予原告之理一節，按工地清潔費依契約第十六條，係屬原告應負擔之費用
      ，此有工程合約書在卷可稽，然並非無由被告開立支票交付予原告，供原告清
      償應繳之工地清潔費，再由被告就此筆金額自未付工程之工程款中扣除之可能
      ，是以被告主張其開立附表編號一之支票予原告，經原告背書轉讓後兌現，此
      筆票面金額被告業已清償等語，尚無矛盾。抑有進者，縱依原告之主張，認為
      附表所示之支票係被告會計人員以方便其帳務處理為由，乃要求由被告先行扣
      留上開票據，並謂日後結算工程款時再一併交還，嗣後竟由被告公司人員盜蓋
      原告印文背書轉讓等情屬實，然被告既始終未交付附表編號一之票據予原告，
      亦無從認為被告業已承諾給付此部分款項，仍無從認為被告就此部分款項有給
      付義務。
          原告既未能另行舉證證明被告尚有何行為足認其業已認同原告之請款數額
      ，即逕以原告請款發票之金額總和，扣除折讓額與被告已付款項之金額，認為
      係被告尚應給付之金額，尚難認為有據。
（二）原告主張雖未經開立發票，被告仍應給付之部分：
      此部分原告係以伊所出具，經被告簽認之信函附件為證，然被告業已否認該書
      函之真正，原告亦未能就該書函之真正為舉證，自無從遽認該書函屬實，更無
      從據以推認被告就未開立發票之十七萬零五百元有何給付義務。
（三）綜上，被告既否認其就本件工程尾款尚有何未付款項，原告復未能另行舉證證
      明本件工程尾款之確切數額，從而，原告主張本件被告尚欠尾款六十八萬零九
      百七十八元，依兩造契約請求被告如數給付並加計遲延利息，難認有據，不應
      准許。
六、因本案事證已臻明確，兩造其餘主張陳述及所提之證據，均毋庸再予審酌，附此
    敘明。
七、原告受敗訴判決，其假執行之聲請即失所依據，應併予駁回。
八、據上論斷：原告之訴為無理由，並依民事訴訟法第七十八條判決如主文。
中      華      民      國    九十二    年      三      月      三      日
                                    民事第六庭法      官  陳怡雯
右為正本係照原本作成
如對本判決上訴，須於判決送達後廿日內向本院提出上訴狀
中      華      民      國    九十二    年      三      月      五      日
                                              法院書記官  謝梅琴


司法院資訊處製作；財團法人民間司法改革基金會備份。
